【裁判字號】    99,簡上,27
【裁判日期】    990521
【裁判案由】    損害賠償
【裁判全文】
臺灣臺中地方法院民事判決              99年度簡上字第27號
上  訴  人  庚○○
            戊○○
            甲○○
            丁○○
兼上四人之
訴訟代理人  丙○○
被上 訴 人  己○○
訴訟代理人  乙○○
上列當事人間請求損害賠償事件，上訴人對於中華民國98年11月
27日本院台中簡易庭98年度中簡字第2987號第一審判決提起上訴
，本院於民國99年5月7日言詞辯論終結，判決如下：
    主    文
上訴駁回。
第二審訴訟費用由上訴人負擔。
    事實及理由
壹、上訴人起訴主張：
一、上訴人等業經大時代公寓大廈之住戶推選為管理委員會之管
    理委員，被上訴人雖為該公寓大廈另一派管理委員會之主任
    委員，惟本院98年度訴字第1631號民事判決，業已確認其並
    無被推選為該公寓大廈管理委員會主任委員之資格。詎被上
    訴人竟聲請本院以98年度裁全字第3937號民事裁定，准其為
    上訴人等供擔保，禁止上訴人等行使「大時代公寓大廈管理
    委員會」之管理職權，且於民國98年8月12日收受該裁定後
    ，即於同年月13日，以大時代公寓大廈管理委員會之主任委
    員自居，在該公寓大廈內之44個公告欄，均張貼內容略為：
    「即日起，若再發現有任何人假冒管委員名義，招搖撞騙、
    騙取社區住戶管理費花用，一律依法究辦，絕不寬貸。社區
    住戶若您再發現庚○○、丁○○、甲○○、丙○○、張志明
    等五人再自稱代表委員會，欲收取住戶管理費請立即通知管
    理中心或報警處理」等內容不實之公告（下稱系爭公告），
    足使上訴人等之人格在社會上之評價受到貶損，損及上訴人
    等之名譽。又因系爭公告在張貼前，必須經過身為主任委員
    之被上訴人核閱並蓋章，則被上訴人對於系爭公告之內容自
    應負責，為此依據民法第18條及第195條第1項等規定，提起
    本件訴訟，請求被上訴人賠償上訴人等每人新台幣（下同）
    5萬元精神慰撫金。並聲明：被上訴人應給付上訴人等各5萬
    元，及自起訴狀繕本送達翌日起至清償日止，按週年利率5
    ％計算之利息。
二、上訴後補稱：
（一）依公寓大廈管理條例第3條第7款、第9條之規定可知，公
      寓大廈之最高權利機關為區分所有權人會議，管理委員會
      僅係該大廈區分所有權人會議決議事項之執行機構，本無
      權利能力，侵權能力以行為者具有責任能力為要件，而責
      任之存在又以義務之承擔為前提，故欠缺實體法上負擔義
      務能力之公寓大廈管理委員會，不成為損害賠償之債之義
      務人。再依現行公寓大廈管理條例第38條規定（按：上訴
      人誤繕為第35條），公寓大廈管理委員會雖具有訴訟法上
      當事人之能力，然管理委員會為公寓大廈區分所有權人團
      體之代表機關，僅具「非法人團體」之性質，是自亦無自
      然人與法人在實體法上所具備之權利能力（按學者溫豐文
      採相同見解）。故公寓大廈管理委員會並無權利能力，不
      能享有權利，負擔義務，是當然亦不具有對侵權行為之損
      害，負損害賠償責任之能力，其法理甚明。又被上訴人指
      稱上訴人等所在之管理委員會係所謂之自救會，上訴人等
      均加以否認，被上訴人等之管理委員會乃是經過區分所有
      權人會議合法成立之管理委員會，並以該管理委員會名義
      合法收取管理費，並非以私人名義收取，爰一併附此敘明
      。
（二）另參照公寓大廈管理條例第29條第2項、第38條規定（按
      ；上訴人誤繕為第27條第2項、35條）可知，公寓大廈管
      理委員會以主任委員為代表人，對內執行公寓大廈管理事
      務，於其職務範圍內並得以自己名義代公寓大廈住戶為各
      項交易，且管理委員會有當事人能力，管理委員會為原告
      或被告時，應將訴訟事件要旨速告知區分所有權人。惟上
      開條文乃係為便於管理委員會執行該條例賦予之職權，其
      本身僅屬為公寓大廈區分所有人團體之代表機關，尚無自
      然人與法人在實體法上所具備之權利能力，非屬權利義務
      之主體，即不能享有權利、負擔義務。準此，大時代公寓
      大廈管理委員會無權利能力，不能享有權利、負擔義務，
      亦不具對侵權行為之損害，負損害賠償責任之能力，因此
      ，依原審該部分判決理由，認大時代公寓大廈管理委員會
      有侵權行為能力，尚非足取。換言之，倘依原審之立論，
      行為人若欲行侵權行為，僅需藉由管理委員會或法人團體
      、非法人團體，遂行侵權行為即可免責，此顯非合乎法理
      常情。是被上訴人仍應依侵權行為對上訴人之名譽負擔損
      害賠償責任。
貳、被上訴人則以：
一、系爭公告由大時代公寓大廈管理委員會具名張貼，並非被上
    訴人個人之行為，上訴人等主張系爭公告內容損及其等之名
    譽，請求被上訴人賠償，自無理由等語，並聲明：上訴人之
    訴駁回。
二、上訴後補稱：
（一）大時代公寓大廈管理委員會各委員任期為一年，管理委員
      會所出具之公告約達100份左右，公告流程乃由各管理委
      員為共同之意思表示，再由行政人員草擬，草擬之公告內
      容由包括主委在內之委員過目，無問題後才由被上訴人或
      行政人員蓋主委章及大時代管理中心蓋公告章，並公告於
      眾。而公告之意旨僅是讓該社區各住戶得知社區公共事務
      等現況，歷年來該管理委員會及主任委員均是依上開流程
      及本於職權行事，故張貼公告實非被上訴人個人所為，而
      係公領域之事務，屬管理委員會之職務，而被上訴人以主
      任委員之名義用印，亦僅是形式上之代表人而已。又本案
      系爭公告內容文字固為：「庚○○、丁○○、甲○○、胡
      敗明、戊○○等人不得行使大時代公寓大廈管理委員會之
      管理職權。」等語，然此乃大時代公寓大廈管理委員會於
      98年8月20日接獲本院98年度司執全字第746號執行命令裁
      定，依據其主文所繕打，並非不實之公告，而公告說明第
      一項內容縱然登載：「若再發現有任何人假冒管委會名義
      ，招搖撞騙、騙取社區住戶管理費花用，一律依法究辦，
      決不寬貸。」惟依該公告內容所述，任何人非指特定某一
      人，更非指上訴人等5人，實無故意擴張解釋之用意。
（二）蓋管理委員會本有依公寓大廈管理條例第36條第5款之規
      定，於職務範圍內，制止住戶違規情事及提供相關資料，
      並盡其義務，公告週知區分所有權人及住戶提高警覺，所
      為並無不妥。且依上開條例第38條規定，管理委員會有當
      事人能力，管理委員會為原告或被告時，應將訴訟事件要
      旨速告區分所有權人。亦即，如上訴人等未履行98年度裁
      全字第3937號執行命令，管理委員會自有權報案處理及向
      本院執行處聲請處分。是歷屆管理委員會及主任委員皆依
      法並延續此範例遵循辦理之，已如上述，絕非被上訴人個
      人任意出具系爭公告。退步而言，大時代社區住戶混雜，
      上訴人等亦僅有丁○○、丙○○為區分所有權人，其餘上
      訴人均僅為承租戶，乃其等竟主張為自救會亦稱管理委員
      會，擅自對大時代社區住戶收取每坪35元之管理費，惟上
      訴人等收取管理費後，並未真正支出大時代社區公共事務
      等費用，反而造成社區住戶生活品質惡劣，上訴人等為爭
      取主任委員之職務，更到處散播被上訴人遭判刑、其委員
      資格應不存在等謠言，並向本院檢察署提起多項告訴，以
      爭取損害賠償金，其心態顯然可議。是上訴人等主張被上
      訴人需為系爭公告侵害其等之名譽權而負侵權行為責任，
      所訴顯然並無理由，應予駁回其上訴。
參、本件原審對於上訴人等之請求，為上訴人等全部敗訴之判決
    。上訴人等對於原判決不服提起上訴，並聲明：（一）原判
    決廢棄。（二）被上訴人應給付上訴人等各5萬元，及自原
    審起訴狀繕本送達被上訴人翌日起至清償日起，按年息5％
    計算之利息。被上訴人則聲明：上訴駁回。
肆、本件經兩造整理並協議簡化爭點如下：
一、不爭執事項：（本院採為判決之基礎）
（一）兩造分屬大時代公寓大廈兩派管理委員會之管理委員。
（二）上開公寓大廈之公告欄，自98年8月13日起，張貼有內容
      為：「大時代公寓大廈管理委員會於98年8月12日接獲台
      灣台中地方法院民事裁定文件（案號：98年裁全字第3937
      號）主文：庚○○、丁○○、甲○○、丙○○、戊○○等
      人不得行使『大時代公寓大廈管理委員會』之管理職權。
      說明：一、即日起，若再發現有任何人假冒管委員名義，
      招搖撞騙、騙取社區住戶管理費花用，一律依法究辦，絕
      不寬貸。二、社區住戶若您再發現庚○○、丁○○、甲○○、丙○○、張志明等五人再自稱代表委員會，欲收取住
      戶管理費請立即通知管理中心或報警處理」之系爭公告，
      該公告右下角蓋有「主任委員己○○」之印文及「大時代
      管理中心公告章」之印文。
（三）對於98年度執全字第3937號裁定內容沒有意見。
二、爭執之事項：
（一）系爭公告內容是否侵害上訴人等之名譽權？
（二）倘若系爭公告內容侵害上訴人等之名譽權，上訴人等主張
      被上訴人應負侵權行為賠償責任有無理由？
伍、得心證之理由：
一、系爭公告內容是否侵害上訴人之名譽權？
（一）按債權人就金錢請求以外之請求，欲保全強制執行者，得
      聲請假處分。假處分所必要之方法，由法院以裁定酌定之
      。民事訴訟法第532條第1項、第535條第1項分別規定甚明
      。查大時代公寓大廈管理委員會與上訴人等間前因請求確
      認區分所有權會議事件，經大時代公寓大廈管理委員會聲
      請假處分，本院於98年7月27日作為98年度執全字第3937
      號民事裁定，裁定主文為『債權人（即大時代公寓大廈管
      理委員會）以新台幣壹拾肆萬壹仟壹佰貳拾捌元，為債務
      人（即上訴人庚○○等5人）提供擔保後，債務人不得行
      使「大時代公寓大廈管理委員會」之管理職權』，有上開
      本院民事裁定1件附卷可參，且為兩造所不爭執，自堪採
      信。準此，系爭公告內容關於「大時代公寓大廈管理委員
      會於98年8月12日接獲台灣台中地方法院民事裁定文件（
      案號：98年裁全字第3937號）主文：庚○○、丁○○、甲○○、丙○○、戊○○等人不得行使『大時代公寓大廈管
      理委員會』之管理職權。」之記載，與本院上開假處分民
      事裁定之主文內容相同，自難認有何侵害上訴人等之名譽
      權可言。
（二）又系爭公告內容於主文欄項下，固另有說明欄記載「一、
      即日起，若再發現有任何人假冒管委員名義，招搖撞騙、
      騙取社區住戶管理費花用，一律依法究辦，絕不寬貸。二
      、社區住戶若您再發現庚○○、丁○○、甲○○、丙○○
      、張志明等五人再自稱代表委員會，欲收取住戶管理費請
      立即通知管理中心或報警處理」之內容，然依該公告之全
      文觀之，該說明欄之記載顯僅係對於主文欄之內容加以說
      明，而從屬於主文欄之記載，自不得加以分離而獨立視之
      ，又系爭公告主文之記載僅在揭示本院98年度執全字第
      3937號假處分民事裁定之主文內容，本無不當，則上訴人
      等僅擷取該說明欄之記載，即認被上訴人有侵害渠等名譽
      之情事，已有斷章取義之嫌。再查，縱單獨觀察該說明欄
      之記載文義，該說明一中記載「即日起，若再發現有任何
      人假冒管委員名義，招搖撞騙、騙取社區住戶管理費花用
      ，一律依法究辦，絕不寬貸」，亦未直指上訴人等人有招
      搖撞騙、騙取社區住戶管理費花用之情事；而說明二中記
      載「社區住戶若您再發現庚○○、丁○○、甲○○、丙○○、張志明等五人再自稱代表委員會，欲收取住戶管理費
      請立即通知管理中心或報警處理」，亦僅在告知住戶相關
      之處理流程，而此復與本院98年度執全字第3937號假處分
      民事裁定之主文內容相符，自均不足以使上訴人等在社會
      上之評價受到貶損。
（三）綜上，系爭公告內容，並不足以使上訴人等在社會上之評
      價受到貶損，自無侵害上訴人等之名譽權。
二、綜上所述，上訴人等依侵權行為之法律關係，請求上訴人給
    付上訴人等各5萬元，及自原審起訴狀繕本送達被上訴人翌
    日起至清償日起，按年息5％計算之利息，為無理由，應予
    駁回。原審為上訴人等敗訴之判決，理由雖有不同，結論並
    無二致，上訴人等就此部分求予廢棄改判，為無理由，應予
    駁回。
三、本件事證已臻明確，兩造其餘陳述、攻擊防禦方法及舉證，
    經審酌後於判決結果無影響，爰不一一論述，附此敘明。
陸、結論：本件上訴為無理由，依民事訴訟法第436條之1第3項
    、第449條第2項、第78條、第85條第1項前段，判決如主文
    。
中    華    民    國    99    年    5     月    21    日
                  民事第二庭  審判長法  官  王銘
                                    法  官  涂秀玲
                                    法  官  黃炫中
正本證明與原本無異。
本判決不得上訴。
中    華    民    國    99    年    5     月    21    日
                                    書記官

司法院資訊處製作；財團法人民間司法改革基金會備份。
